臺灣高等法院高雄分院刑事判決　　　　 100年度上易字第24號
上　訴　人
即　被　告　黃鈞緯
選任辯護人　單文程律師
上列上訴人因詐欺案件，不服臺灣高雄地方法院中華民國99年11
月10日第一審判決（起訴案號：臺灣高雄地方法院檢察署98年度
偵字第32903 號），本院判決如下：
    主  文
原判決關於附表一編號１所示詐欺取財罪暨定執行刑部分均撤銷
。
黃鈞緯被訴如附表一編號１所示詐欺取財罪，無罪。
其他上訴駁回。
黃鈞緯前開駁回上訴部分所處如附表一編號２至５所示之罪刑；
應執行有期徒刑玖月，如易科罰金，以新臺幣壹仟元折算壹日。
    事  實
一、黃鈞緯自民國98年10月15日起，與真實身分不詳、自稱「沈
    經理」等多名成年男子所組成之詐欺集團，共同基於為自己
    不法所有意圖，而基於詐欺取財之犯意聯絡，由該集團內某
    成員負責在自由時報上刊登「急徵中晚班司機」、「誠徵駐
    點司機接送司機」等廣告，吸引不知情之求職人員撥打電話
    前來應徵，並在電話中向該等求職人員佯稱因錄取後需徵信
    之用，取得求職人員信賴後，再推由黃鈞緯向渠等收取銀行
    帳戶存摺、提款卡、密碼、身份證件影本等資料後以客運巴
    士方式寄送至中壢、楊梅等處予該詐欺集團，並約定取得1
    件求職人員資料，黃鈞緯可獲得新臺幣（下同）1000元之報
    酬。適有附表一編號2-5 所示之人見上開報紙廣告，乃撥打
    其上所刊登之電話與「沈經理」等人聯絡，並經「沈經理」
    等人偽以前揭情詞向其等施以詐術後，均因而陷於錯誤而於
    附表一編號2-5 所示之時間、地點，分別將同表所示之銀行
    帳戶存摺影本、提款卡、身份證件影本等物交付黃鈞緯收受
    ，因而受有損害。嗣因陳杉淮及友人于天俊前曾於98年10月
    2 日亦因自由時報所刊登之徵人廣告，遭不詳姓名之人詐騙
    存褶、提款卡、履歷表、汽車駕照等物品後，又見上開報紙
    廣告乃撥打電話並經對方施以相同之詐術手段，而於98年10
    月29日下午3 時30分至與對方約定之高雄市○○區○○路、
    民生路「古德曼咖啡店」前處，因黃鈞緯出面向陳杉准收取
    履歷表等資料（黃鈞緯此部分所涉詐欺取財未遂罪部分未經
    起訴），即與其友人于天俊共同報警處理因而查獲，並經黃
    鈞緯同意後於當場及其住處查獲如附表二所示之物，始循線
    查悉上情。
二、案經陳杉淮、于天俊、李彥勳、耿獻瑞（原名耿士翔）、吳
    俊賢、徐家偉訴由高雄市政府警察局刑事警察大隊移送臺灣
    高雄地方法院檢察署檢察官偵查起訴。
    理  由
壹、證據能力部分：
    按被告以外之人於審判外之陳述，雖不符前4 條之規定，而
    經當事人於審判程序同意作為證據，法院審酌該言詞陳述或
    書面陳述作成時之情況，認為適當者，亦得為證據，刑事訴
    訟法第159 條之5 第1 項定有明文。查本案認定事實所引用
    之卷內證據資料，除原已符同法第159 條之1 至第159 條之
    4 規定、及法律另有規定等傳聞法則例外規定，而得作為證
    據外，並無證據證明係公務員違背法定程式所取得，而選任
    辯護人於本院行準備程序時，固曾爭執證人于天俊、李彥勳
    、徐家偉、陳彬准警、偵訊筆錄之證據能力，惟已於本院審
    判期日表明不再爭執之意（本院卷第71頁），且本院審酌前
    揭陳述作成時之情況，並無違法取證之瑕疵，亦認以之作為
    證據為適當，是本件有關被告以外之人於審判外之言詞或書
    面陳述等供述證據，依前揭法條意旨，自均得為證據。
貳、有罪部分：
一、訊據被告固坦承有附表一編號2-5 所示收取被害人個人資料
    之行為，惟矢口否認有何詐欺犯行，辯稱：伊也是看報紙廣
    告打電話應徵司機，但是對方「沈經理」說目前不缺司機缺
    助理，問伊願不願意，伊便同意，對方說每收1 件帳戶資料
    就有1000元，會匯入伊第一銀行帳戶中，該等薪資條件、收
    取資料的地點、收取後寄送地點都是「沈經理」決定的，伊
    雖未見過「沈經理」但沒有想那麼多，因家裡急需用錢就作
    這份工作，伊都沒有開口跟交帳戶資料的人說話云云。惟查
    ：
  (一)如附表一編號2-5 所示之各告訴人因見報紙廣告之徵才廣告
    而撥打電話與「沈經理」等人所組成之詐騙集團聯繫，經對
    方佯稱因錄取後有徵信之需求，必須交付銀行帳戶存摺影本
    、提款卡、身分證件影本，致使各告訴人均陷於錯誤，將如
    附表一編號2-5 所示之物，於同表所載之時間、地點交付給
    被告等情，業經證人即告訴人李彥勳、耿獻瑞、吳俊賢、徐
    家偉於警詢或偵查中分別證述明確（警卷第9-23頁、偵卷第
    41-44 、53-55 頁），且有自願性同意搜索筆錄、高雄市政
    府警察局刑事警察大隊搜索扣押筆錄、扣押物品目錄表、扣
    案物及扣案現場照片、贓物認領保管單、告訴人分別所提出
    之98年10月29日自由時報廣告、被告之第一銀行帳戶明細等
    在卷可查（警卷第24-30 、32-37 、39-47 頁、偵卷第48頁
    ），是此部份事實均已足堪認定。
  (二)被告雖以前揭情詞置辯，然查，證人吳俊賢、耿獻瑞於偵查
    中均證稱：被告在交付帳戶資料的現場，都有說明工作內容
    是司機、及要收取帳戶、提款卡的理由是要查明信用狀況等
    語明確（偵卷第43頁），是被告辯稱其純係向求職之人收取
    物品，均未對各被害人施以詐術云云，顯與證人所述不符；
    且被告於原審行羈押訊問時曾供稱：曾經懷疑該集團在從事
    詐騙行為，承認有本件詐欺犯行等語（聲羈卷第5 頁），嗣
    於原審行準備程序時亦供稱：伊有懷疑過為何收取履歷等資
    料就可以每件收取1000元等語（院卷二第14頁），直至審理
    中始改稱：伊只有質疑過為何要這麼多司機，但因受雇於人
    所以沒有問，除此之外沒有覺得什麼地方有問題等語（原審
    院卷二第51頁），是顯然被告就其究竟是否曾經認知自身行
    為涉嫌詐欺犯行乙節，亦有所述前後不符之處。尚且，被告
    既自承其係因「沈經理」表示該時不缺司機始應徵作為助理
    ，已如前述，且其亦於偵查中自承應徵時間為98年10月中旬
    （偵卷第43頁），經核與本件各告訴人遭詐騙之時間均甚為
    接近，是該集團一方面對其稱「不需要司機」，同時卻又以
    「應徵司機」之名目向本件多數告訴人收取帳戶資料，縱屬
    至愚之人，亦可輕易發現其中不合理之處，絕無僅因受雇於
    人即毫無警覺，並進而持續為該集團收取帳戶資料之理。是
    被告所辯本已甚為可疑。
  (三)次查，被告雖辯稱其認知此為正常之工作云云，然被告除曾
    經以電話與「沈經理」聯絡過外，此「工作」從無任何正式
    面試之事實，甚至被告與該「沈經理」亦從未見面等情，亦
    為被告所不否認，是該等應徵工作之過程，顯然與一般正常
    之工作有所歧異；且其單憑「收取帳戶並寄送至楊梅、中壢
    地區」此一甚為簡單而無需任何專業知識之工作內容，即可
    獲得每件1000元之報酬，自98年10月15日起至98年10月29日
    止之短短2 週之時間內，並已確實獲取高達3 萬元之報酬，
    有前揭被告之第一銀行帳戶明細可證（警卷第45-47 頁），
    是與現今社會一般薪資水準觀之，被告所付出之勞力、與其
    所可獲得之報酬亦顯然不成比例。而被告於審理中既自承：
    其為高職餐飲科畢業，畢業前開始到退伍都在該餐廳當服務
    生，後來也有去購物中心的餐廳當學徒，這兩個工作分別是
    因為發薪水的日期不固定、或薪資及上班時間的問題而沒有
    繼續作等語（原審院卷二第51-52 頁），是足認被告並非毫
    無工作經驗之人，且其對於現今社會上薪資及工作內容應有
    之合理比例，亦有相當之認識，難認竟有誤認此等從未面試
    、從未與雇主見面、薪資與工作內容又顯然不成比例收取帳
    戶行為屬正當工作之可能性。是被告所辯，顯屬臨訟卸責之
    詞，不足採信。
  (四)綜上所述，被告本件所為罪證明確，應予依法論科。
二、按身分證係為具有財產價值之物，而得為財產犯罪之客體，
    最高法院62年台上字第407 號判例意旨可供參照，再一般文
    書，影本與原本可有相同之效果，行使影本作用與原本相同
    ，影本亦得為變造私文書之客體，向為實務所肯認（最高法
    院70年台上字第1107號、73年台上字第3885號判決參照），
    是以身分證影本亦同得為財產犯罪之客體。故核被告如附表
    一編號2 至5 所為，均係犯刑法第339 條第1 項之詐欺取財
    罪。其與真實身分不詳，自稱「沈經理」等多名成年男子所
    組成之詐欺集團間，有犯意聯絡及行為分擔，應論以共同正
    犯。又被告如附表一編號4 所為，確實業已造成告訴人徐家
    偉遭詐欺而交付財物之結果，亦經證人徐家偉於警詢、偵查
    中證述明確（警卷第22頁、偵卷第54頁），是此部份公訴意
    旨認告訴人徐家偉並未受騙而屬詐欺未遂，亦有未合，惟此
    尚不生變更起訴法條之問題，併此敘明。被告所犯前揭4 次
    詐欺取財犯行間，犯意各別，行為互殊，應予分論併罰。
三、原判決就被告所為如附表一編號2-5 犯行部分，適用刑法第
    28條、第339 條第1 項、第41條第1 項前段、第8 項，刑法
    施行法第1 條之1 等規定，並審酌被告正值青壯，不思以正
    當方式獲取財物，竟與詐騙集團同謀騙取他人帳戶資料，除
    使告訴人均因而受有實際損害外，亦可能因其他被害人因遭
    詐騙匯入告訴人之帳戶中，使告訴人徒生遭司法機關懷疑為
    詐欺共犯、甚至導致告訴人金融帳戶遭凍結無法使用之結果
    ，所為甚有不該，且被告犯罪後，未見其表達悔悟之意，於
    犯罪後態度部分無從為其有利之考量，並慮及本件部分告訴
    人業已取回其遭詐騙之財物，所受損害已有減輕，及被告所
    詐得財物實際財產價值尚非甚高，及其前無前科，素行尚可
    ，有臺灣高等法院被告前案紀錄表在卷可查，及其學歷為高
    職畢業、犯罪之動機、犯罪所因而獲得之利益等一切情狀，
    分別量處如附表編號2-5 所示之刑，並諭知易科罰金之折算
    標準。並敘明扣案如附表二所示之物，均無證據證明與被告
    本件犯罪有何直接關連，爰均不予宣告沒收之。經核原判決
    此部分認事用法，尚無不合，量刑亦稱妥適，被告上訴意旨
    指摘原判決此部分量刑過重，為無理由，應予駁回。
、無罪部分：
一、公訴意旨略以，被告黃鈞緯與「沈經理」共同基於為自己不
    法所有意圖之犯意聯絡，與其他不詳成員共組詐欺集團，自
    民國98年10月初某日起，由沈經理負責在自由時報上刊登「
    急徵中晚班司機」、「誠徵駐點司機接送司機」等廣告，吸
    引不知情之求職人員撥打電話前來應徵，並在電話中向該等
    求職人員佯稱因錄取後需徵信之用，再由被告黃鈞緯向渠等
    收取銀行帳戶存摺、提款卡、密碼、身份證件等資料供詐欺
    集團使用。適有如附表一編號1 所示之陳杉准、于天俊，見
    上開廣告，乃撥打報紙廣告上所刊登之電話與「沈經理」聯
    絡，相約於98年10月12日晚上20時在高雄市○○區○○路、
    林森路「7-11」超商處，由被告黃鈞緯出面收取如附表一編
    號1所示之物，因認被告黃鈞緯涉犯此部分詐欺取財罪嫌。
二、按犯罪事實應依證據認定之，無證據不得認定犯罪事實，刑
    事訴訟法第154 條第2 項定有明文。又認定犯罪事實所憑之
    證據，雖不以直接證據為限，間接證據亦包括在內；然而無
    論係直接或間接證據，其為訴訟上之證明，須於通常一般之
    人均不致有所懷疑，而得確信其為真實之程度者，始得據為
    有罪之認定，倘其證明尚未達到此一程度，而有合理性之懷
    疑存在時，即難為有罪之認定。再者，告訴人之告訴係以使
    被告受刑事訴追為目的，是其陳述是否與事實相符，仍應調
    查其他證據以資審認，此有最高法院52年台上字第1300號、
    76年度台上字第4986號判例可資參照。
三、公訴人認被告黃鈞緯涉有前開詐欺罪嫌，係以告訴人陳杉准
    、于天俊之指訴，為其主要論據。訊據被告固供承有於98年
    10月29日下午3 時30分至高雄市○○區○○路、民生路「古
    德曼咖啡店」前出面向陳杉准收取履歷表等資料之事實（本
    院卷第64頁），惟堅詞否認有此部分詐欺取財之犯行，辯稱
    ，伊係於98年10月中旬才應徵工作，於15日起方獲得每件10
    00元之報酬，故陳杉准、于天俊所指98年10月12日晚間8 時
    在高雄市○○區○○路、林森路之7-11向渠收取存褶等物之
    人並非被告等語。
四、經查，告訴人陳杉准、于天俊固均於警詢、偵查中堅指被告
    於98年10月12日晚間8 時在高雄市○○區○○路、林森路之
    7-11向渠2 人各騙取安泰商業銀行及中國信託銀行存褶、提
    款卡及履歷表等物（見警卷第9-14頁、偵卷第42-43 、54-5
    5 頁），且證人陳杉准於本院審理中亦為同一之指訴（本院
    卷第68-69 頁），惟于天俊遭詐騙之安泰商業銀行北高雄分
    行帳戶（帳號：00000000000000000 ），早於98年10月5 日
    即有被害人陳柘仁遭詐騙集團詐騙而匯入29876 元，業經證
    人陳柘仁另案臺灣高雄地方法院檢察署99年度偵字第15766
    號警詢中證述在卷（見士林地檢99偵5218卷23-25 頁），並
    有上開于天俊安泰北高雄帳戶存褶影本附於該卷可查（99偵
    15766 第62頁）。而證人于天俊則於99年7 月21日另案偵訊
    時改稱：伊係於98年9 月底、10月初應徵司機在高雄市○○
    路與中山路的古德曼咖啡廳將上開存褶、提款卡等物器交予
    對方（99偵15766 卷第56-58 頁）；證人陳杉准同日亦改稱
    ；伊係在98年10月2 日在古德曼咖啡旁之人行道將中國信託
    商業銀行青年分行之存褶帳戶、提款卡交予不詳男子等語（
    同上卷第58-60 頁），顯見告訴人于天俊、陳杉准於本案警
    、偵訊時所稱之被告於98年10月12日晚間8 時在高雄市○○
    區○○路、林森路之7-11向渠2 人各騙取安泰商業銀行及中
    國信託銀行存褶、提款卡之情節，時間、地點均與實情有所
    出入，顯有重大瑕疵可指。再者，于天俊、陳杉准2 人於本
    案警詢之98年10月29日距案發時點98年10月2 日，顯然較近
    ，渠2 人嗣於另案99年7 月21日偵訊時反而較久，何以渠於
    本案警詢所述之被害時地等情節，竟均與事實未合，且本案
    于天俊、陳杉准既係刻意誘出被告以報警查獲，顯見渠2 人
    自我保護權利之意識較高，更無誤記時地之可能，參以渠2
    人早於98年10月2 日已將其存褶、提款卡等物交予詐騙集團
    ，而被害人陳柘仁更於同年月5 日即已匯款進入于天俊之帳
    戶，均如上述，已然涉有幫助詐欺取財之罪嫌，則于天俊、
    陳杉准2 人嗣於98年10月29日報警查獲被告時，為免除自身
    犯罪嫌疑，是否因此有堅指被告參與此部分詐取存褶、提款
    卡犯行之動機，尚非無疑。且被告早於警詢、偵查時即已供
    明伊係於98年10月15日才加入該詐欺集團，每收取1 個被害
    人資料，由沈經理匯款1 千元等語在卷（警卷第6 頁、偵卷
    第32頁），並提出其第一銀行七賢分行活儲存款存褶影本為
    證（警卷第45-47 頁），觀諸該存褶所示，被告確於98年10
    月15日始行開戶，並有1000元、4000元不等之款項存入，亦
    可見被告上開辯解，尚屬可採。從而，本案告訴人于天俊、
    陳杉准之指訴尚有明顯瑕疵可指，公訴人所持之前開論據，
    尚無法採為認定被告此部分犯罪之證據；此外，檢察官復未
    提出其他積極證據足資證明被告有此部分詐欺取財之犯行，
    被告被訴此部分犯罪自屬不能證明。
五、原審就被告被訴如附表一編號1 所示之詐欺取財罪，未詳為
    推求，遽為論罪科刑之判決，即有未恰，被告執此聲明上訴
    ，指摘原判決不當，為有理由，應由本院將原判決此部分撤
    銷改判，並為被告無罪之判決。
六、原判決關於被告被訴如附表一編號1 所示之詐欺取財罪，既
    經本院撤銷，改諭知無罪，則原判決據此所定之應執行刑，
    亦失所附麗，應予撤銷，爰就上開附表一編號2-5 上訴駁回
    部分所處罪刑，另定應執行刑如主文第4 項所示，並定易科
    罰金之折算標準。
據上論結，應依刑事訴訟法第368 條、369 條第1 項前段、第36
4 條、第301 條第1 項，刑法第51條第5 款、第41條第1 項前段
，判決如主文。
本案經檢察官陳宗吟到庭執行職務。
中    華    民    國  100     年    3     月    22    日
                  刑事第七庭    審判長法  官  莊飛宗
                                      法  官  謝宏宗
                                      法  官  蔡廣昇
以上正本證明與原本無異。
不得上訴。
中    華    民    國   100    年    3     月    22    日
                                      書記官  曾允志
附錄本件判決論罪科刑法條：
中華民國刑法第339條
（普通詐欺罪）
意圖為自己或第三人不法之所有，以詐術使人將本人或第三人之
物交付者，處5 年以下有期徒刑、拘役或科或併科1 千元以下罰
金。
以前項方法得財產上不法之利益或使第三人得之者，亦同。
前二項之未遂犯罰之。
附表一
┌──┬────┬────┬─────┬───────┬───────┐
│編號│被害人即│時間    │地點      │詐騙取得之物  │主文          │
│    │告訴人  │        │          │              │              │
├──┼────┼────┼─────┼───────┼───────┤
│1   │陳杉淮  │98年10月│高雄市新興│陳杉淮申辦之中│無罪。        │
│    │于天俊  │12日晚間│區○○路、│國信託商業銀行│              │
│    │        │8 時許  │林森路之統│帳戶存摺1 本、│              │
│    │        │        │一超商前  │提款卡1 張、履│              │
│    │        │        │          │歷表1 張、汽車│              │
│    │        │        │          │駕照影本1 張；│              │
│    │        │        │          │及于天俊申辦之│              │
│    │        │        │          │安泰商業銀行帳│              │
│    │        │        │          │戶存摺1 本、提│              │
│    │        │        │          │款卡1 張、履歷│              │
│    │        │        │          │表1 張、汽車駕│              │
│    │        │        │          │照影本1 張。  │              │
├──┼────┼────┼─────┼───────┼───────┤
│2   │李彥勳  │98年10月│高雄市建國│李彥勳申辦之彰│黃鈞緯共同犯詐│
│    │        │28日下午│路火車站前│化商業銀行、提│欺取財罪，處有│
│    │        │2 時許  │（檢察官誤│款卡1 張、履歷│期徒刑肆月，如│
│    │        │        │載為「古德│表1 張、汽車駕│易科罰金，以新│
│    │        │        │曼咖啡店」│照影本1 張。  │臺幣壹仟元折算│
│    │        │        │前）      │              │壹日。        │
├──┼────┼────┼─────┼───────┼───────┤
│3   │耿獻瑞  │98年10月│高雄市新興│耿獻瑞之身份證│黃鈞緯共同犯詐│
│    │        │29日上午│區○○路、│影本、履歷表各│欺取財罪，處有│
│    │        │11時許  │民生路「古│1 張          │期徒刑貳月，如│
│    │        │        │德曼咖啡店│              │易科罰金，以新│
│    │        │        │」前      │              │臺幣壹仟元折算│
│    │        │        │          │              │壹日。        │
├──┼────┼────┼─────┼───────┼───────┤
│4   │徐家偉  │98年10月│高雄市建國│國泰世華銀行存│黃鈞緯共同犯詐│
│    │        │29日上午│路火車站前│摺影本1 份、提│欺取財罪，處有│
│    │        │11時許  │          │款卡1 張、履歷│期徒刑參月，如│
│    │        │        │          │表、駕照影本各│易科罰金，以新│
│    │        │        │          │1張           │臺幣壹仟元折算│
│    │        │        │          │              │壹日。        │
├──┼────┼────┼─────┼───────┼───────┤
│5   │吳俊賢  │98年10月│高雄市建國│吳俊賢申辦之臺│黃鈞緯共同犯詐│
│    │        │29日下午│路火車站前│灣銀行帳戶提款│欺取財罪，處有│
│    │        │1 時許  │          │卡1 張、履歷表│期徒刑參月，如│
│    │        │        │          │1 張、汽車駕照│易科罰金，以新│
│    │        │        │          │影本1 張      │臺幣壹仟元折算│
│    │        │        │          │              │壹日。        │
└──┴────┴────┴─────┴───────┴───────┘
附表二  扣案物一覽表
┌──┬────────────────┬──────┐
│編號│名稱及數量                      │備註        │
├──┼────────────────┼──────┤
│1   │吳俊賢機車駕照影本、台灣銀行提款│已發還告訴人│
│    │卡、履歷表各1 張                │            │
├──┼────────────────┼──────┤
│2   │徐家偉國泰世華銀行提款卡履歷表、│已發還告訴人│
│    │汽車駕照影本、存摺影本各1 張    │            │
├──┼────────────────┼──────┤
│3   │耿獻瑞身分證影本1張             │未發還告訴人│
├──┼────────────────┼──────┤
│4   │陳杉淮履歷表1張                 │未發還告訴人│
├──┼────────────────┼──────┤
│5   │寄貨單10張                      │與本件犯罪事│
├──┼────────────────┤實無直接相關│
│6   │被告第一銀行存摺、提款明細表各1 │            │
│    │張                              │            │
├──┼────────────────┤            │
│7   │被告郵局存摺、提款機明細表各1 張│            │
├──┼────────────────┤            │
│8   │張瀚升履歷表1張                 │            │
├──┼────────────────┤            │
│9   │黃立統履歷表1張                 │            │
├──┼────────────────┤            │
│10  │林正賢身分證影本、履歷表各1 張  │            │
├──┼────────────────┤            │
│11  │王美雲聯邦銀行存摺影本、提款卡各│            │
│    │1 張                            │            │
├──┼────────────────┤            │
│12  │自由時報98年10月20日G5版報紙1張 │            │
└──┴────────────────┴──────┘